最高法院刑事判決　　　　　　九十六年度台上字第四二七二號
上　訴　人
即 自訴 人　甲○○
　　　　　　乙○○
上 訴人即 自
訴 人陳阿 讚
（ 已死亡 ）
之承受訴訟人　丁○○
共　　　 同
自 訴代理 人　蕭介生律師
被　　　　告　丙○○
選 任辯護 人　王吾律師
上列上訴人等因自訴被告誣告案件，不服台灣高等法院中華民國
九十五年八月二十九日第二審更審判決（九十五年度上更(一)字第
八十五號，自訴案號：台灣士林地方法院九十年度自字第一三六
號），提起上訴，本院判決如下：
　　主　文
上訴駁回。
　　理　由
按刑事訴訟法第三百七十七條規定，上訴於第三審法院，非以判
決違背法令為理由，不得為之。是提起第三審上訴，應以原判決
違背法令為理由，係屬法定要件。如果上訴理由狀並未依據卷內
訴訟資料，具體指摘原判決不適用何種法則或如何適用不當，或
所指摘原判決違法情事，顯與法律規定得為第三審上訴理由之違
法情形，不相適合時，均應認其上訴為違背法律上之程式，予以
駁回。本件上訴人甲○○、乙○○、丁○○上訴意旨略稱：(一)、
原判決為被告丙○○無罪之諭知，其係抄錄原審更審前判決之內
容，而證人陳郭月雲證稱：未曾聽甲○○、乙○○等人說被告偽
刻印章等情，其證述各情先後均屬一致，且原審勘驗相關錄音帶
結果，其內亦無陳郭月雲之聲音；依被告所供述之內容，及上訴
人等所提出之相關證物等，足見被告對系爭不動產之情形甚為清
楚；證人陳木柱證稱：台北市○○區○○段二小段九六號建物（
下稱九六號建物），其與同段九八號建物（下稱九八號建物）之
位置不同；證人陳鳳珠證稱：面對公廳左側是九六號建物，台北
市○○區○○段二小段九七號建物（下稱九七號建物）右側是九
八號建物，伊父親陳甲寅賣與被告者係九六號建物等情，均足以
證明被告所購買之不動產係在道路內側，而非在價值較高之道路
邊，被告竟虛構事實對甲○○、乙○○、陳阿讚三人提出告訴，
其有誣告之犯行至為顯然。乃原判決竟為被告無罪之諭知，其所
為論斷說明與經驗法則有違。(二)、上訴人等於原審提出台灣士林
地方法院檢察署檢察官不起訴處分書及相關證物等，均足以證明
九八號建物迄仍未經徵收，其與被告供承其母等未曾使用九八號
建物相符；原判決說明被告係向陳甲寅購得九六號建物，乃竟不
採信陳甲寅、陳木柱、陳鳳珠供述各情；檢察官就被告告訴甲○
○、乙○○、陳阿讚等毀損一案，於不起訴處分書內記載：……
甲○○、乙○○、陳阿讚等人並非意在毀損建築物等情；經比對
被告前後供述各情，其或主張甲○○、乙○○誹謗散佈之對象係
陳郭月雲，或係徐明娟，而誹謗人則係甲○○配偶而非甲○○，
被告所供述之情節前後矛盾；證人徐明娟證稱：自訴人等並未打
電話向伊說被告盜刻印章等情，均足資證明被告確有誣告之犯行
。乃原判決竟為被告無罪之諭知，其所為論斷說明與論理法則及
經驗法則有違等語。
惟查本件原判決以自訴人等於第一審自訴意旨略以：(一)、被告因
其母向原房屋所有權人陳甲寅承租九六號建物之一間作為住所，
被告所生女兒託其母照顧，熟悉該處房屋使用狀況，陳甲寅於民
國八十五年十月三日，將上開出租部分之房屋出售與被告並辦妥
登記，而仍由被告之母繼續使用。被告明知其所購買房屋之位置
為九六號建物，共有人為陳申仔、陳阿水、陳阿金、陳阿慶、陳
木柱、陳色蛾、陳月華等人，被告所購買上開房屋與上訴人所有
九八號建物，二者之建號及位置全然不同，被告竟意圖使自訴人
受刑事追訴之目的，虛構事實向台灣士林地方法院檢察署誣告，
其意旨略以：「被告（即自訴人）甲○○、乙○○、陳寅、陳萬
達、陳阿讚及不詳姓名者二人，於八十七年一月十八日早上，將
其共有之台北市○○路○段三五五巷二四號、九六建號之土造房
屋拆除，涉有毀損建物罪」云云，經同署檢察官以八十七年度偵
字第一０八七號為不起訴處分，被告虛構事實誣告自訴人等人毀
損建物，其意圖使自訴人等受刑事追訴之目的，至為顯然。(二)、
被告明知甲○○、乙○○並未向任何人，散佈指摘被告有偽刻印
章情事，竟虛構事實謂「被告乙○○、甲○○、陳寅、陳萬達與
告訴人丙○○，共有台北市○○路○段三五五巷二四號房屋，該
屋於八十六年八月間，因溫妮颱風來襲而部分受損，遂以個人名
義向市府申請修繕，詎被告等見市府來函要求屋主自行修繕，其
公文中則有全部共有人之姓名，甚至已故之共有人亦列名，即基
於妨害名譽之犯意，向親友多人及其夫宣稱告訴人偽刻其他共有
人之印章，申請修繕。」云云，向台灣士林地方法院檢察署檢察
官誣告甲○○、乙○○妨害名譽，經該署檢察官以八十七年度偵
字第一０八五號受理偵查，檢察官傳訊被告所指證人陳郭月雲證
稱並無其事，查明係屬杜撰而予不起訴處分，被告再議經台灣高
等法院檢察署駁回，被告有誣告之犯行甚為明顯等情。因認被告
涉犯刑法第一百六十九條第一項誣告罪嫌。(一)、關於被告被訴誣
告甲○○等人毀損部分：訊據被告否認有何誣告犯行，辯稱：九
六、九七、九八號建物，其門牌號碼均係台北市○○路○段三五
五巷二四號。又陳寅與自訴人等共有九八號建物，而陳寅於六十
七年一月十三日、六十七年一月二十日，分別向台北市政府工務
局新建工程處（下稱新工處），領取修築金龍路道路工程拆除建
物補償金，拆除面積逾八十三坪。惟九八號建物登記之總面積為
一四０點三平方公尺，即僅約四十二坪，縱九八號建物於登記後
擴建一倍，亦已全數拆除不復存在。而因新工處於拆除九八號建
物後，未行文地政及稅捐等機關登記上情，以致形式上有該建物
之登記資料，然實際上並無該等建物存在之幽靈現象。自訴人等
明知而利用上情，故將已不存在之所有權移至九六號建物上，進
而毀損拆除九六號建物之一部分，被告基於係九六號建物共有人
之地位，對自訴人等提出毀損建物之告訴，雖經檢察官以無法確
定九六、九八號建物之實際位置，而對自訴人等為不起訴處分。
然檢察官之不起訴處分僅係因證據不足，並不能即指被告有誣告
犯行等語。經查被告固曾向台灣士林地方法院檢察署檢察官，對
甲○○、乙○○、陳阿讚及陳寅、陳萬達等人，提起毀損建築物
罪之告訴，嗣經該署檢察官以八十七年度偵字第一０八七號為不
起訴處分確定。然依證人陳甲寅所提出之不動產買賣契約書以觀
，被告向陳甲寅購買之標的，係台北市○○區○○段二小段九六
號建物應有部分十二分之二。又自訴人與陳寅、陳萬達等人，則
為九八號建物之共有人，而上開二建號建物與九七號建物，共用
台北市○○區○○路二段三五五巷二四號門牌號碼，有上開建號
建物登記簿謄本在卷可稽。另現存門牌號碼台北市○○區○○路
二段三五五巷二四號房屋係屬三合院建築，自訴人等人確曾於八
十七年一月十八日，僱工清理拆除該三合院右側建物倒塌部分等
情，亦為自訴人所不否認，並有現場照片附卷可證。九六、九七
、九八號建物因年代久遠，台北市中山地政事務所並無上開建物
平面圖資料，經該所通知各相關建物所有權人到場指示建物位置
，亦無法研判九六、九八號建物位置之確定資料，有該所八十七
年三月二十五日北市中地二字第八七六０三七六四００號函影本
附卷足憑，堪認上開三建物之確切位置，即主管機關也無法判別
，自不能苛求被告明瞭其詳細情形。又台北市政府前因辦理六十
七年內湖路拓築工程，而拆除台北市○○路○段三五五巷二四號
房屋面積七十五點七０坪，房屋稅納稅義務人為陳阿夏及陳阿來
等二人，其補償費新台幣（下同）三十三萬一千六百十五元等，
於六十七年間由陳寅切結領取。因年代久遠，已查無當年有否行
文地政機關或稅捐機關辦理建物滅失登記等，有新工處九十一年
七月八日北市工新配字第０九一六一八六三０００號函，及其所
檢附之拆遷補償資料在卷可參。然依上開檢附資料中相關同意書
之記載，其同意由陳寅具領上開補償費等者，係乙○○、甲○○
及案外人陳萬達、陳林螺及陳羅樊等。堪認上開同一門號之建物
確曾於六十七年間，有部分因道路拓寬工程而遭徵收拆除，且出
具同意書同意由陳寅具領補償費以觀，該遭拆除之建物不無可能
係九八號建物。被告據此懷疑自訴人等毀損九六號建物，而對自
訴人等提出毀損建築物告訴，尚難認被告有何誣告之故意。陳甲
寅雖證稱：伊賣給被告的是租給她的那一間房間，大約十幾坪而
已，伊有告訴被告使用的範圍就是這一間房間而已等情。然觀諸
被告與陳甲寅間之不動產買賣契約書，其內並無陳甲寅供述上情
之記載，亦無被告使用不動產界線之圖示，陳甲寅上開供述各情
是否屬實，已非無疑。況被告就九六號建物係屬共有人之一，則
其所有權自存在於九六號建物之每一部分，縱各共有人間有其各
自使用之範圍，亦僅屬共有人間相互分管之約定，並不能證明被
告確知悉九六號建物之範圍，自不能以此為不利被告之論斷。依
證人陳木柱、陳鳳珠、陳甲寅相關供述各情，陳木柱、陳鳳珠供
述各情核與常情有違，且陳木柱顯係於本案發生後，始知系爭建
物有不同之建號，陳木柱、陳鳳珠供述各情，並不能為不利於被
告之論斷。參酌九六、九七、九八號建物均屬同一門牌號碼，由
其外觀殊難知悉其內係設有不同之建號，此由台北市政府於六十
七年間，辦理前述道路拓寬徵收拆除時，亦僅記載門牌號碼而未
登載相關建號可知。從而尚不得以被告之母承租系爭房屋多年，
被告亦常至該處，即推論被告確實知悉系爭三合院除九六號建物
外，尚包括九七、九八號建物，及該等建號建物之確實位置。檢
察官雖以並無確切證據足資證明自訴人等人所拆除者係九六號建
物，且甲○○等將相關建物為部分拆除，並以外包鐵皮屋之方式
完成修繕，彼等並非意在毀損建築物，而就自訴人等為不起訴處
分。然尚不能以此即認被告有虛構事實誣告之故意，被告此部分
所為核與誣告罪之構成要件有間。(二)、關於被告被訴誣告妨害名
譽部分：訊據被告否認有何誣告犯行，辯稱：自訴人等認台北市
政府工務局建管處八十六年十月二十一日北市工建使字第八六六
九０七四六００號函，其受文者為陳阿文、甲○○、被告、陳甲
寅、林水等人，而陳阿文、林水早死亡，陳甲寅非權利人等情，
彼等因而懷疑上開公文係被告假冒名義提出申請。且自訴人亦曾
委任律師函稱被告涉嫌「偽刻其他共有人之印章或偽造其署押，
向台北市政府工務局建管處申請修繕……」等情，均足以證明自
訴人等確曾將上開不實事項告知他人。嗣經檢察官調查發現係林
文秋之人見該屋受損，恐危及行人安全而向台北市政府告發。甲
○○、乙○○將損害被告名譽之事項轉告他人，雖經檢察官以甲
○○、乙○○等非對不特定人或多數人任意謠傳為由，被告告訴
情節與誹謗罪之構成要件不符，而對甲○○、乙○○等為不起訴
處分。然被告並無誣告之犯行，至為顯然等語。經查被告向台灣
士林地方法院檢察署檢察官，告訴甲○○、乙○○及陳寅涉嫌妨
害名譽罪嫌，其告訴意旨略以：甲○○、乙○○及陳寅與告訴人
（即被告丙○○）共有台北市○○路○段三五五巷二四號房屋，
該屋於八十六年八月間因溫妮颱風來襲而部分受損，台北市政府
來函要求屋主自行修繕，其公文中列有全部共有人之姓名，甚至
已故之共有人亦列名，即基於妨害名譽之犯意，向親友多人及告
訴人之夫宣稱告訴人偽刻其他共有人之印章申請修繕，因認甲○
○、乙○○及陳寅涉犯妨害名譽罪嫌。嗣經該署檢察官偵查後以
：「本件台北市政府發函要求屋主自行修繕，非基於共有人之申
請，是告訴人丙○○並無偽刻印章申請修繕，固堪認定。惟依告
訴人所述，被告（即甲○○等人）係向自己親人或告訴人之夫指
摘，均屬與本案有密切關係之人，而非對不特定人或多數人任意
謠傳，是被告是否有散布之意圖，已非無疑。再參以告訴人所指
被告妨害名譽之地點，均在該系爭房屋現場或附近，甚至在電話
中提及，其等謂無犯罪，自堪採信。而告訴人所舉被告曾向共有
人陳阿文之媳婦陳郭月雲誹謗，亦經陳郭月雲證稱並無其事，本
件並無積極事證堪認被告犯罪，應認罪嫌不足」為由，而對甲○
○、乙○○等人予以不起訴處分，固有該署八十七年度偵字第一
０八五號不起訴處分書及台灣高等法院檢察署八十七年度議字第
三一一三號處分書附卷可參。然查系爭房屋之修繕，係因第三人
林文秋見該屋磚瓦掉落，危及行人安全而向台北市政府告發，要
求台北市政府責令屋主拆除或速予修繕，台北市政府乃主動向稅
捐稽徵處查詢所有權人之姓名，而以全部共有人為對象發函，要
求屋主請即自行修繕以維安全，其並非基於相關共有人之申請等
情，業據檢察官於偵查中向台北市政府工務局建築管理處查明。
而甲○○、乙○○等在收受台北市政府工務局建築管理處要求屋
主請即自行修繕之通知後，於八十七年七月二十八日所具之答辯
狀記載：「足證必有人假冒名義向台北市政府工務局建築管理處
申請修繕，否則該處不知所有權人更不知何處必須修繕，焉何行
文通知修繕，俱見該公文之受文者告訴人（即被告丙○○）為發
動人極為明顯，姑不論告訴人係以蓋章或署押方式申請，以其未
經本人同意前假藉名義申請修繕難謂合法正當」等語，足見甲○
○、乙○○在收受台北市政府來函要求修繕房屋公文後，確懷疑
被告有盜刻印章冒名申請之犯行。證人陳郭月雲雖證稱：未曾聽
甲○○、乙○○等人說被告偽刻印章之事云云。然參酌陳郭月雲
於原審更審前審理中，對被告辯護人相關之詰問，均以「不知道
」、「聽不懂國語」、「不記得」等語搪塞，其供述各情多所隱
瞞，已難遽加採信。況被告於原審更審前提出之錄音帶，係台北
市政府工務局人員會同被告、自訴人及陳郭月雲等人，於八十六
年十一月二十四日，前往系爭房屋現場會勘時，由被告所錄製之
對話內容，此為陳郭月雲所不爭。而該錄音帶經原審先後勘驗結
果，其內確有人言及：「（距錄音時間開始（下同）三分二十四
秒）混在一起，你就都申請喔？你都申請為什麼都沒有向我們通
知？（三分三十八秒）我是要看你公文申請誰的名字。（三分五
十四秒）對啊！我是聽說你，好像有申請出來」等語，有原審勘
驗筆錄附卷可稽。而該錄音帶內為上開陳述者究係男聲，抑係女
聲，實不易分辨乙節，固據原審勘驗查明。然參酌台北市政府工
務局於會勘之現場，確有人質疑係被告申請修繕未通知其他共有
人，且質疑被告以何人名義申請以觀，顯見被告所稱甲○○、乙
○○等，在收受台北市政府要求修繕房屋之公文後，向其親友及
被告之配偶告以係被告盜刻印章冒名申請等情，尚非全然無據。
另被告於八十七年一月二十二日，向台灣士林地方法院檢察署檢
察官告訴甲○○、乙○○等，誹謗其偽刻陳阿文之印章申請修繕
系爭房屋，因認彼等涉有誹謗罪嫌等情，該署檢察官於同年二月
二十六日，始第一次傳訊甲○○、乙○○等人到庭應訊。而被告
曾於八十七年二月七日，寄存證信函與甲○○及案外人陳招利，
其內並未提及何以有申請修繕之事，亦未敘及是否有人盜用他人
名義申請等情。然甲○○竟委任蕭介生律師於八十七年二月十日
，針對被告所寄之存證信函發函載稱：「台端（指丙○○）冒用
本人及其他已故者之名義向台北市政府工務局建管處申請修繕，
涉有盜刻偽造文書之行為」等情，其內容適與被告提出告訴之事
實相符。益證甲○○認被告有冒用其本人及其他已故共有人名義
，並盜刻印章向台北市政府工務局申請修繕之事。而甲○○、乙
○○等若未向陳郭月雲、徐明娟等陳述上情，被告如何於收受上
開存證信函前，即能知悉甲○○等人有此懷疑判斷，足見被告辯
解各情堪以採信。至證人徐明娟雖亦否認曾聽過甲○○等陳述被
告盜刻印章云云，然徐明娟係陳郭月雲之子媳，與陳郭月雲關係
密切，且徐明娟、陳郭月雲與自訴人等均有同宗之誼，彼等因而
否認曾聽聞上情，亦屬人情之常，並不能以此即為不利被告之論
斷。綜上各情相互勾稽參互以觀，被告於前揭誹謗案件檢察官偵
查中指稱：自訴人等應曾將懷疑被告盜刻印章冒名申請修繕之事
，向他人提及談論等情，應非全然出自虛構，被告所為核與誣告
罪構成要件不符。自訴人所舉之證據並不能證明被告有自訴人所
指誣告之犯行，此外亦無其他證據足資證明被告確應負上開罪責
等情，予以綜合判斷。因而維持第一審諭知被告無罪之判決，駁
回自訴人在第二審之上訴，已說明其論斷所憑之依據及理由，從
形式上觀察，並無違背法令之情形。按證據之取捨與證據之證明
力如何，均屬事實審法院得自由裁量、判斷之職權；苟其此項裁
量、判斷，並不悖乎通常一般之人日常生活經驗之定則或論理法
則，又於判決內論其何以作此判斷之心證理由者，即不得任意
指摘其為違法，而據為提起第三審上訴之合法理由。原審綜合斟
酌前述各項事證，論斷說明本件不能證明被告有自訴意旨所指誣
告之犯行等情，乃屬其採證職權之合法行使，亦無上訴意旨所稱
論斷說明與經驗法則及論理法則有違之情形，不容任意指為違法
。又檢察官就被告犯罪事實，應負舉證責任，並指出證明之方法
，刑事訴訟法第一百六十一條第一項定有明文。此項規定，於自
訴程序同有適用。因此，自訴人對於自訴之犯罪事實，應負實質
之舉證責任。倘自訴人所提出之證據，不足為被告有罪之積極證
明，或其闡明之證明方法，無從說服法院形成被告有罪之心證，
基於無罪推定之原則，自應為被告無罪之諭知。且認定犯罪事實
所憑之證據，雖不以直接證據為限，間接證據亦包括在內，然而
無論直接證據或間接證據，其為訴訟上之證明，須於通常一般人
均不致有所懷疑，而得確信其為真實之程度者，始得據為有罪之
認定，倘其證明尚未達到此一程度，而有合理之懷疑存在時，即
不能遽為不利被告之認定。原判決已說明本件不能證明被告有自
訴意旨所指之誣告犯行等情甚詳，上訴意旨援引相關證據之片段
任意為不利被告之推論，並非有據。上訴意旨就原審取捨證據論
斷事實之職權行使，及原審已調查說明之事項，漫加指摘有採證
違法之情事云云，均與法律規定得為第三審上訴理由之違法情形
不相適合，其上訴違背法律上之程式，應予駁回。
據上論結，應依刑事訴訟法第三百九十五條前段，判決如主文。
中　　華　　民　　國　九十六　年　　八　　月    九    日
                      最高法院刑事第一庭
                          審判長法官  董　明　霈
                                法官  林　茂　雄
                                法官  張　祺　祥
                                法官  呂　永　福
                                法官  賴　忠　星
      本件正本證明與原本無異
                                      書  記  官
中　　華　　民　　國　九十六　年　　八　　月   十六   日
                                                    m
